臺灣臺中地方法院民事判決　　　　　　 96年度家訴字第134號
原　　　告　乙○○
　　　　　　甲○○
上二人共同
訴訟代理人　蔡宜宏律師
複　代理人　陳姿君律師
被　　　告　丙○○
上列當事人間請求終止收養關係事件，本院於民國九十六年六月
十一日言詞辯論終結，判決如下：
    主      文
原告乙○○、甲○○與被告丙○○間之收養關係應予終止。
訴訟費用由被告負擔。
    事實及理由
一、原告主張：
（一）原告二人於民國四十八年間結婚，婚後多年未能育有子女
      ，為免年邁無依及無人傳嗣，遂於五十七年十一月二十八
      日共同收養被告為養子，並依法律規定辦理登記。原告收
      養被告後，視如己出，疼愛有加，縱收入微薄，仍努力提
      供被告良好之成長環境，雖嗣後陸續育有四名親生子女，
      但對被告無論在精神上或物質上之付出，較之親生子女實
      有過之而無不及。詎被告自軍中退伍後，心性大變，時常
      藉故與家人起衝突，更曾在家人用餐時掀翻餐桌，對於被
      告上開種種偏差行為，原告仍耐心勸導，且於八十六年間
      出備聘禮讓被告完婚，希望被告心性就此安定。而被告婚
      後不久即表示欲自行創業，並要求原告提供資金，原告乃
      四處籌措借得新臺幣一百萬元，讓被告在臺中市○○路租
      屋開設茶行，然被告竟蓄意破壞承租之房屋，遭房東終止
      租約，被告遂要求搬回原告住處一樓店面繼續營業，惟當
      時一樓店面正出租他人使用，原告向被告解釋上情，並請
      被告暫時在外租屋營業，待一樓店面租期屆滿，再搬回原
      告住處一樓營業，被告竟稱原告趕其出門云云，並當面以
      三字經辱罵原告乙○○，嗣於原告甲○○生日時，被告復
      以三字經辱罵原告甲○○。原告二人與被告之本生父母為
      多年好友，實無阻止被告與其本生父母見面之理，更無可
      能趁被告本生父母不在家，而私自抱養被告。
（二）被告從未給予原告二人生活費用，逢年過節亦無給付金錢
      ，更遑論代為清償農會債務。於八十六年底，被告搬至臺
      中市○○路後，兩造幾無往來，被告偶有返回原告住處或
      以電話與原告聯絡，其目的均要求原告提供更多金錢，原
      告若不從其所願，即以三字經及其他不堪入耳之惡言辱罵
      、忤逆原告，被告甚曾找過當地里長稱「要到法院告原告
      夫妻給付金錢」等語。
（三）綜上，原告於物質上盡力滿足被告之需求，被告竟因金錢
      問題與原告夫妻發生爭執，甚或辱罵原告夫妻，其後未有
      悔意或道歉，並有多年未扶養原告二人，被告上開種種作
      為，顯然全無孝親及奉養原告二人之意思，兩造間之養親
      關係確已恩斷義絕，爰依民法第一千零八十一條第一、二
      、四款之規定，爰請求終止兩造之收養關係等語。並聲明
      ：如主文所示。
二、被告則以：原告雖主張被告多年未曾克盡孝道，對原告之日
    常生活不聞不問，且有重大侮辱原告之行為等情，惟皆與事
    實不符，被告堅決否認，並分述如下：
（一）被告是先創業再結婚，原告所稱之百萬創業基金，應係被
      告結婚時所收得之禮金，蓋該禮金皆由原告收取；被告在
      臺中市○○路租屋營業時，原告乙○○經常於酒後至店內
      胡鬧，致被告難以營業而須遷離，被告始會要求原告讓被
      告搬回原告住處開店，然原告竟將被告逐出家門，亦不准
      被告回去，被告為避免原告夫妻生氣，而未返家居住；被
      告未有掀餐桌或以三字經辱罵原告夫妻之行為；八十七年
      間，原告甲○○生日時，被告與妻子準備豬腳及長壽麵線
      ，前去向原告甲○○祝壽，當時原告乙○○不在家，被告
      夫妻盡完心意即返回住處，豈料隔日一早，原告乙○○即
      至被告住處騷擾。
（二）被告打電話回去，原告夫妻均不接聽，如何開口要求原告
      夫妻提供金錢？且被告遇到原告均有請安問好，但是原告
      均不理不睬；當初是因原告不同意被告將被告妻子之戶籍
      遷入，被告始求教於里長，因被告妻子之戶口若無法遷移
      ，將影響被告岳父申請社會福利，並無索錢之意。
（三）原告二人阻止被告與本生父母往來，且於被告幼年時，亦
      未提供被告良好之成長環境；原告收養被告後，隔年即陸
      續生育一子三女，且自親生子女出生後，即開始排擠被告
      ；被告對於原告家庭有很多貢獻，如原告之親生子女即係
      由被告照顧長大；被告退伍後，即努力工作，並為原告償
      還農會貸款，惟原告仍對被告予取予求，致被告身無分文
      ，須向銀行借貸而淪為卡奴，並四處賃屋而居，尚須經常
      遭受原告莫名之騷擾及冷言冷語，被告均默默承受，凡事
      亦順著原告夫妻。其於遭原告趕出家門前，每逢農曆過年
      皆有給原告夫妻壓歲錢，今原告夫妻竟為避免被告將來繼
      承其遺產，竟極力抹黑、誣衊被告，欲徹底斷絕與被告之
      關係，實令被告感到心寒等語置辯。並聲明：原告之訴駁
      回。
三、原告主張兩造自被告年幼時即成立收養關係，收養關係現仍
    存續中，兩造自八十六年即分居兩地等情，業據原告提出戶
    籍謄本為證，被告對上情亦不否認，堪信原告此部份之主張
    為真實。
四、按養子女與養父母及其親屬間之關係，除法律另有規定外，
    與婚生子女同；養父母、養子女之一方，有下列各款情形之
    一者，法院得依他方、主管機關或利害關係人之請求，宣告
    終止其收養關係：(一)對於他方為虐待或重大侮辱。(二)遺棄他
    方。(四)有其他重大事由難以維持收養關係。民國九十六年五
    月二十三日公布之民法第一千零七十七條第一項、第一千零
    八十一條第一項第一、二、四款分別定有明文。而所謂其他
    重大事由，係指養親子間之感情與信賴出現破綻，無法回復
    原來之狀態而維持有如親子般之關係，即屬難以繼續收養關
    係之重大事由，得為訴請法院判決終止收養關係之原因。
五、經查：原告主張被告曾有重大侮辱行為，及多年未曾扶養原
    告二人，被告此等行徑與原告間實已無父母子女親情存續之
    必要，兩造養親子關係已難以維持等情，業據證人即原告子
    女盧榮輝到庭證述略以：「有一次我剛好在家，被告打電話
    來說要找媽媽，我媽媽去接，被告對媽媽罵三字經，媽媽就
    說你在罵什麼，起因可能是因為之前媽媽生日，他說他有拿
    東西過來，因為媽媽不在，他把東西拿回去」等語；再據證
    人即原告子女盧秀香到庭證稱：「被告以前有很長一段時間
    沒有工作，我爸爸問他說要不要出去工作，結果他就把餐桌
    翻掉，讓大家都沒辦法吃晚餐，而且不是只有一次。他結婚
    後還是住在家裡，他在我們家後面租店面，他跟爸爸說他想
    要回到家裡樓下，但是爸爸告訴他租約還沒滿，他就說爸爸
    趕他出去，後來一出去就十幾年沒有回來，物質上爸爸都有
    滿足他，而這十年內他也都沒有拿錢回來給爸爸」（本院九
    十六年五月十七日言詞辯論筆錄參照），徵之家庭生活有其
    私密之特性，常為外人無法以感官察知之情況下為之，僅有
    共同生活之家屬，因關係密切、契合，較外人能以感官察知
    ，而徵之證人盧榮輝、盧秀香雖係原告子女，然與被告亦有
    兄長與弟妹之親誼關係，茍非有此事實，衡情應不致於杜撰
    誣陷前揭事實，亦無維護對造之必要，是證人盧榮輝、盧秀
    香上開證詞，應堪可採。被告雖到庭否認原告上開之主張，
    惟僅空言辯駁，未就對其有利之事實舉證已實其說。再查原
    告係於五十七年十一月二十八日收養被告為養子，被告斯時
    年約二歲，此有戶籍謄本在卷可按。至兩造分居前，原告與
    被告共同生活近三十年，被告可說是原告一手帶大，且係由
    被告襁褓之際即予扶養至長大成人，惟被告對原告之養育恩
    情隻字未提，卻屢因細故即以穢語辱罵原告，並曾有於用餐
    之際，當面將餐桌掀掉之暴力行為。而被告雖稱係因原告乙
    ○○經常於酒後至其店內胡鬧，其始會要求返回原告住處開
    店云云，惟若原告乙○○經常至被告店內胡鬧，被告當會避
    之惟恐不及，何以還要返回原告住處？如此一來，豈不讓原
    告更容易到伊店內胡鬧，此顯與常情不符，故被告此部分所
    辯難以採信。再者，姑且不論被告離家之真正原因為何，惟
    被告於離家後確實未與原告保持養親子間之感情，亦無良好
    之互動關係，卻僅著眼於金錢方面，使兩造間之親情蕩然無
    存，養親子間之感情與信賴明顯已出現破綻，無法回復原來
    之狀態而維持有如親子般之關係。且依被告對於原告二人於
    本院開庭審理時所為之陳述，竟稱原告所述不實，其要保留
    法律追訴權等語（本院九十六年六月十一日言詞辯論筆錄參
    照），且不知自我反省，僅一味陳稱：原告係為避免伊分家
    產而提起本訴云云，益見兩造之關係已達劍拔弩張之程度，
    實可認兩造間之養親子關係確有難以維持之重大事由。從而
    ，本件原告主張依民法第一千零八十一條第一項第四款之規
    定請求終止收養關係，依法並無不合，自應予准許。又本院
    既准終止兩造間收養關係，原告另依民法第一千零八十一條
    第一項第一、二款事由請求終止其與被告間之收養關係即毋
    庸審酌，併予敘明。
六、兩造其餘攻擊方法與舉證，於本件事實認定與判決結果不生
    影響，茲不逐一論列。
七、訴訟費用負擔之依據：民事訴訟法第七十八條。
中　　華　　民　　國　　96　　年　　6 　　月　　25　　日
                  家事法庭    法　官　王靜秋
以上正本係照原本作成。
如對本判決上訴，須於判決送達後二十日之不變期間內，向本院
提出上訴書狀（須附繕本）。
中　　華　　民　　國　　96　　年　　6 　　月　　25　　日
                    　　　　　書記官
